臺灣臺中地方法院民事判決
109年度訴字第3148號
原      告  林麗関  
訴訟代理人  詹漢山律師
複  代理人  邱駿威  
            陳苑如  
被      告  陳冬子  
            王來炎  
            王連德  
            王朝清  


            王朝萬  


            王朝棟  

            王志煌  
            王肇慶  

            王清木  
            周金燕  

            王陳碧霞
            王嘉宏  
            王嘉惠  
上  六  人
訴訟代理人  王武宏  

被      告  王陳淑仔

            王秀玲  
            王吉良  
            王秀美  
兼  上四人            
訴訟代理人  王信雄  

上列當事人間請求拆屋還地等事件，本院於民國110年11月24日
言詞辯論終結，判決如下：
    主      文
一、被告陳冬子應將坐落臺中市○○區○○段000地號土地上如附圖
    編號A部分面積85平方公尺之地上物拆除，並將土地返還與
    原告。
二、被告王來炎應將坐落臺中市○○區○○段000地號土地上如附圖
    編號C、D、G部分，面積分別為26平方公尺、10平方公尺、1
    14平方公尺之地上物拆除，並將土地返還予原告。
三、被告王連德應將坐落臺中市○○區○○段000地號土地上如附圖
    編號E部分、面積42平方公尺之地上物拆除，並將土地返還
    與原告。
四、被告王朝清、王朝萬、王朝棟、王志煌應將坐落臺中市○○區
    ○○段000地號土地上如附圖編號B、F部分，面積分別為101平
    方公尺、47平方公尺之地上物拆除，並將土地返還與原告。
五、被告王陳淑仔、王吉良、王信雄、王秀玲、王秀美應將坐落
    臺中市○○區○○段000地號土地上如附圖編號H、K部分，面積
    分別為37平方公尺、19平方公尺之地上物拆除，並將土地返
    還與原告。
六、被告王肇慶、王清木、周金燕、王陳碧霞、王嘉宏、王嘉惠
    應將坐落臺中市○○區○○段000地號土地上如附圖編號I、J部
    分，面積分別為1平方公尺、105平方公尺之地上物拆除，並
    將土地返還與原告。
七、前六項之履行期間均為陸個月。
八、訴訟費用由被告依附表二所示比例負擔。
    事實及理由
壹、程序部分：被告陳冬子、王朝萬、王朝棟經合法通知，均未
    於言詞辯論期日到場，核無民事訴訟法第386條各款所列情
    形，爰依原告之聲請，由其一造辯論而為判決。
貳、實體部分：
一、原告主張：
（一）原告原為臺中市○○區○○段000○00000地號土地之共有人，
      前開土地經本院沙鹿簡易庭107年度沙簡字第66號判決合
      併分割，分割後之同段285地號土地（下稱系爭土地）現
      為原告單獨所有。被告於系爭土地上有臺中市龍井地政事
      務所民國110年8月30日複丈成果圖（下稱附圖）編號A至K
      所示之未辦保存登記建物、房屋、鐵棚等地上物，事實上
      處分權及占有情形如附表一所示，因屬無權占用系爭土地
      ，爰依民法第767條第1項前段之規定，請求被告應分別拆
      除如附圖編號A至K所示之地上物，並將所占用之土地返還
      與原告。
（二）否認與被告間有租賃關係存在。被告並未舉證兩造間有租
      賃契約或租賃合意之存在，且原告未曾向被告收取任何租
      金。縱認兩造間有租賃關係存在，原告以本件起訴狀之送
      達作為終止租約之意思表示等語。
（三）並聲明（見本院卷二第85-89頁）：如主文第1至6項所示
      。
二、被告答辯：
（一）被告陳冬子未於最後言詞辯論期日到庭，據其之前到庭陳
      述則以：伊住在附圖編號A所示之房屋等語。並聲明：原
      告之訴駁回。
（二）被告王來炎則以：附圖編號G、C所示之房屋及編號D所示
      之鐵棚，事實上處分權人為被告王來炎1人。被告王來炎
      之祖先承租原告祖先所有之農地耕作，原告祖先同意被告
      祖先建屋居住，系爭土地有三七五租約之約定，但因祖先
      不識字，僅口頭約定而未經登記。附圖編號C、D、G所示
      之建物均係祖先所遺下，至今已逾60年，依土地法之規定
      ，土地遭他人使用超過20年得向地政機關申請地上權，惟
      依當時時空背景，百姓多不識字，無從依法向地政機關申
      請登記等語。並聲明：原告之訴駁回。
（三）被告王朝清則以：附圖編號F、B所示房屋之事實上處分權
      人為被告王朝清、王朝萬、王朝棟、王志煌等4人。被告
      王朝清之祖先當初是向地主承租土地，並經過地主同意於
      系爭土地上興建如附圖編號F、B所示之房屋，每年都有繳
      付稻穀作為租金給地主等語。並聲明：原告之訴駁回。
（四）被告王朝萬未於最後言詞辯論期日到庭，據其之前到庭陳
      述與被告王朝清相同。並聲明：原告之訴駁回。　　　
（五）被告王志煌則以：附圖編號F、B所示房屋之事實上處分權
      人為被告王朝清、王朝萬、王朝棟、王志煌等4人。系爭
      土地是伊之曾祖父向地主承租等語。並聲明：原告之訴駁
      回。　　　
（六）被告王連德則以：附圖編號E所示房屋之事實上處分權人
      為被告王連德1人。被告王連德之祖先向原告祖先承租系
      爭土地興建房屋，附圖編號E所示之房屋已經存在很久，
      之前都有給付租金，租金付到約80幾年左右，現在要給付
      租金，他們都不收等語。並聲明：原告之訴駁回。
（七）被告王肇慶、王清木、周金燕、王陳碧霞、王嘉宏、王嘉
      惠（下稱被告王肇慶等6人）則以：附圖編號I、J所示房
      屋為祖厝，事實上處分權人係被告王肇慶等6人，不同意
      原告拆除等語。並聲明：原告之訴駁回。
（八）被告王陳淑仔、王信雄、王秀玲、王吉良、王秀美（下稱
      被告王陳淑仔等5人）則以：附圖編號H、K所示房屋之事
      實上處分權人為被告王陳淑仔等5人，被告王信雄從小就
      聽其父及叔公說有拿租金給前任地主等語。並聲明：原告
      之訴駁回。
（九）被告王朝棟未於言詞辯論期日到場，亦未提出書狀作何  
      聲明或陳述。
三、得心證之理由：
（一）原告主張系爭土地為其單獨所有，而坐落系爭土地上如附
      圖所示之未辦保存登記建物、房屋、鐵棚等地上物，事實
      上處分權人為被告等人，被告占有情形分別如附表一所示
      等情，為原告及到庭之被告所不爭執（見本院卷一第120
      、121、150、473-475頁，卷二第115頁），復有系爭土地
      第一類登記謄本、本院勘驗筆錄、現場照片、勘驗略圖及
      附圖等在卷可憑（見本院卷一第193-212、527-535、卷二
      第15頁）；而被告王朝棟經合法通知，亦未到庭或具狀作
      何爭執，應視同自認。堪信真實。
（二）所有人對於無權占有或侵奪其所有物者，得請求返還之，
      民法第767 條第1項前段定有明文。又以無權占有為原因
      ，請求返還所有物之訴，被告以非無權占有為抗辯者，原
      告於被告無權占有之事實，無舉證責任，被告應就其取得
      占有，係有正當權源之事實證明之（最高法院72年度台上
      字第1552號判決意旨參照）。次按時效取得地上權登記請
      求權者，在未依法登記為地上權人前，仍不得據以對抗土
      地所有人而認其並非無權占有（最高法院69年度第5次民
      事庭會議決議參照）。
（三）被告王來炎辯稱雙方祖先就系爭土地訂有三七五租約，原
      告祖先同意其祖先租地建屋，至今已60多年，得向地政機
      關申請地上權登記；被告王朝清、王朝萬辯稱其祖先向系
      爭土地之地主承租土地建屋，有繳付稻穀作為租金；被告
      王志煌辯稱系爭土地是伊之曾祖父向地主承租；被告王連
      德辯稱其祖先向原告祖先承租系爭土地建屋，租金付到約
      80幾年左右，被告王陳淑仔等5人辯稱被告王信雄從小就
      聽其父及叔公說有拿租金給前任地主等語，惟均為原告所
      否認，並主張系爭土地上並無租賃契約，亦未同意被告等
      人於系爭土地上建屋，且無收取租金之情。被告王來炎、
      王朝清、王朝萬、王志煌、王連德、王陳淑仔等5人等人
      ，就系爭土地上之租賃關係，係如何承租、租金為何、向
      誰承租、租賃範圍、租賃期間等具體情節，均未舉證以實
      其說，本院即無從為對其等有利之認定。又系爭土地並無
      三七五租約及地上權登記，有土地登記謄本在卷可憑（見
      本院卷一第19頁），至於被告王來炎提出之他筆土地（同
      段284地號）之土地登記謄本所為三七五租約之記載，則
      與本件無涉。被告等復未舉證前述地上物對系爭土地有何
      占有之正當權源，自難認係有無權占有。是原告主張被告
      等人係無權占有系爭土地，自屬可採。
（四）從而，原告主張被告等人以附表一所示之建物、房屋、鐵
      棚等地上物無權占有系爭土地，依民法第767條第1項前段
      規定，請求被告等人拆除，並將該部分土地返還原告，自
      屬有據。
四、綜上所述，原告依民法第767條第1項前段規定，請求被告等
    人將附表一所示建物、房屋、鐵棚等地上物拆除，並均將土
    地返還原告，為有理由，應予准許。又判決所命之給付，斟
    酌被告之境況，兼顧原告之利益，法院得於判決內定相當之
    履行期間；經原告同意者，亦同，民事訴訟法第396條第1項
    定有明文。考量被告等人居住系爭土地上多年，覓地移居不
    易，原告亦同意給予6個月之履行期間（見本院卷二第116頁
    ），爰酌定被告拆屋還地之履行期間為6個月，以兼顧兩造
    利益。
五、本件事證已臻明確，兩造其餘訴訟資料及攻擊防禦方法，經
    本院審酌後，認與判決結果尚不生影響，無逐一論述之必要
    ，附此敘明。
六、據上論結，本件原告之訴為有理由，依民事訴訟法第385條
    第1項前段、第396條第1項、第78條、第85條第1項，判決如
    主文。
中　　華　　民　　國　  110　　年　　12  　月　　1　　日
                  民事第三庭    法  官  陳宗賢
正本係照原本作成。                                     
如對本判決上訴，須於判決送達後20日內向本院提出上訴狀。如
委任律師提起上訴者，應一併繳納上訴審裁判費。
中　　華　　民　　國　  110　　年　　12 　 月　　1　　日
                                書記官  林玉門  
　　　　　　　　　　　　　　　　
附表一：

附圖 編號 面積 （平方公尺） 被告 備註 A 85 陳冬子 無門牌 B 101 王朝清 王朝萬 王朝棟 王志煌 臺中市○○區○○路0段000巷0000號後棟 C 26 王來炎 同巷66號後棟 D 10 王來炎 同巷66號後棟雨遮鐵棚 E 42 王連德 同巷70號 F 47 王朝清 王朝萬 王朝棟 王志煌 同巷66-1號前棟 G 114 王來炎 同巷66號 H 37 王陳淑仔 王吉良 王信雄 王秀玲 王秀美 無門牌 I 1 王肇慶 王清木 周金燕 王陳碧霞 王嘉宏 王嘉惠 同巷68號  J 105   K 19 王陳淑仔 王吉良 王信雄 王秀玲 王秀美 無門牌 合計 587   

附表二：

被告 訴訟費用負擔比例 陳冬子 587分之85 王朝清 王朝萬 王朝棟 王志煌 587分之148 王來炎 587分之150 王連德 587分之42 王陳淑仔 王吉良 王信雄 王秀玲 王秀美 587分之56 王肇慶 王清木 周金燕 王陳碧霞 王嘉宏 王嘉惠 587分之106